【裁判字號】    91,簡上,108
【裁判日期】    920312
【裁判案由】    返還股金
【裁判全文】
台灣彰化地方法院民事判決  九十一年度簡上字第一○八號
    上  訴  人  丁○○○○○○.
    法定代理人  甲○○
    訴訟代理人  乙○○
    被上訴人    丙○○
右當事人間請求返還股金事件，上訴人對於中華民國九十一年六月十四日本院彰簡易
庭九十一年度彰簡字第一八九號第一審判決提起上訴，本院判決如左：
    主      文
上訴駁回。
第二審訴訟費用由上訴人負擔。
    事      實
甲、上訴人方面：未於言詞辯論期日到場，惟據其以到場所為之聲明、陳述略以：
  一、聲明：
  （一）原判決廢棄。
  （二）被上訴人在第一審之訴駁回。
  二、陳述：
      被上訴人積欠上訴人之貸款新台幣（下同）七十五萬七千元未清償，據前社長
      乙○○陳述，其父葉金龍當時因遭法院查封，而賣了一筆土地，致恐款遭凍結
      ，而要求乙○○假互助社社長之便，將款項存入戶助社，再由互助社開支票給
      葉金龍兌領，期間恐查款項流向，由乙○○捏造與帳目不合之社員個人存摺，
      以備不實之需，嗣乙○○辭去理事長之職，上訴人查帳後始知悉。且被上訴人
      之還款均由其母和兄乙○○償還辦理，至九十年十月七日開始有怠還事因，至
      九十一年三月十八日再還一次就未還，上訴人亦先以存證信函催告。再還款清
      楚者，會償還借據，被上訴人不可能不知，此事純粹為被上訴人之家務事。
  三、證據：援用原審之立證方法，並提出存證信函一件、支票影本五張、社員個人
      股金及借款總帳一份、乙○○書信四張。
乙、被上訴人方面：
  一、聲明：上訴駁回。
  二、陳述：除與第一審判決記載相同者，茲予引用外，並補述略稱：
      被上訴人之存摺記載，可證明已經還款，直到九十年十月被上訴人要向上訴人
      貸款時，才告知錢並未還清，至於內帳如何記載，是上訴人之事，社員須知已
      記載存摺為貸款、還款等各項紀錄之唯一憑證。
  三、證據：援用原審之立證方法。
    理      由
一、本件上訴人經合法通知，未於言詞辯論期日到場，核無民事訴訟法第三百八十六
    條各款所列情形，爰依被上訴人之聲請，由其一造辯論而為判決。
二、被上訴人起訴主張：被上訴人為上訴人互助社之社員，存有股金四十七萬四千九
    百元，依互助社章程所定，社員得申請理事會同意退股並取回股金，惟經被上訴
    人以書面申請，上訴人竟無端不同意被上訴人退股並支付股金，為此依互助社章
    程，請求上訴人同意被上訴人退股，並給付被上訴人上開股金及法定遲延利息等
    語。上訴人則以：被上訴人尚積欠上訴人之貸款七十五萬七千元未清償，至於其
    存摺之記載，據上訴人前社長乙○○陳述，係因其父葉金龍遭法院查封而賣土地
    ，恐款遭凍結，而要求乙○○假互助社社長之便，將款項存入戶助社，再由互助
    社開支票給葉金龍兌領，期間恐查款項流向，由乙○○捏造與帳目不合之社員個
    人存摺，以備不實之需。被上訴人之還款均由其母和兄乙○○償還辦理，至九十
    年十月七日開始有怠還事因，至九十一年三月十八日再還一次就未還，如有還款
    ，上訴人會償還借據，被上訴人不可能不知等語置辯。
三、查被上訴人主張其為上訴人互助社之社員，存有股金四十七萬四千九百元，其以
    書面向上訴人請求退股遭拒之事實，業據其提出互助社章程、股金存摺、存證信
    函各一件為證，為上訴人所不爭執，堪信為真實。惟上訴人辯稱被上訴人尚積欠
    互助社貸款七十五萬七千元未清償一節，則為被上訴人所否認，是本件應審酌者
    為被上訴人之貸款是否已清償完畢。經查：
（一）被上訴人主張上開貸款已清清之事實，業據其提出股金存摺一件為證，依其上
      之記載，被上訴人之貸款確於八十九年十二月五月全部償清，而依證人即代被
      上訴人清償貸款之葉金龍於原審證述：「我有幫原告（即被上訴人）到互助社
      還錢，當時我是還四個帳號，包括我、我太太，我女兒以及原告」、「當時乙
      ○○有在互助社，還款是小姐在辦的，我沒有和乙○○交談」、「錢我是要還
      貸款，是不是乙○○去用我不清楚」等語（見原審卷第四十七頁），參以上訴
      人所承「當時被告（應為原告之誤）父親確實有拿錢來還」乙情（見原審卷第
      四十六頁），堪認訴外人確曾至上訴人互助社為被上訴人辦理清償貸款事宜。
      就此，上訴人雖辯稱上開款項係訴外人乙○○私自挪用，並未還給互助社云云
      ，並提出乙○○之信函，及引證人乙○○之證詞為據，然乙○○既有挪用上開
      項款之行為，其於事發後，為對上訴人有所交待，難免為有利於上訴人之證詞
      ，尚難以其證詞為據。況乙○○於本件起訴前，於九十一年三月二十日書予上
      訴人之信函已記載「一、民國九十年間本人當任社長時，本人父親葉金龍在互
      助社交付巨額款項時，欲償還葉金龍及代償母親葉黃瓊珍和妹妹葉貞勳及弟弟
      葉文豈之貸款，當時職員因不了解而不敢受理，是由本人親自受理。二、由於
      本人父親欲看到簽收憑據，職員未受理哪來簽收，只好由本人親自簽收蓋章，
      日後故意蒙蔽，並要求職員不管貸放欄紀錄填寫之事。」等語甚明，其中除還
      款時間與存摺之記載有所差異外，其餘所載與證人葉金龍所述大致相符，此亦
      有上訴人所提上開信函可稽（見原審卷第四十九頁），則該信函內容既係乙○
      ○於本件起訟前所寫，應較為可採。是本件被上訴人之父葉金龍既係親自至互
      助社代理被上訴人清償貸款事宜，而乙○○當時係擔任社長，為上訴人之法定
      代理人，有受領清償之權限，乙○○又係因上訴人之職員不敢受理而親自受理
      還款事宜，則於乙○○收受葉金龍交付之還款時，應即生清償之效力，縱乙○
      ○未將該款項繳交入帳，亦係乙○○與上訴人內部間之問題，而與被上訴人無
      涉，其上開所辯，並無可採。從而，被上訴人上開其貸款已清償等語，應堪採
      信。
（二）又依上訴人所提社員個人股金及借款總帳記載，被上訴人於八十九年十二月五
      以後雖仍有清償貸款之情形，然此為被上訴人所否認，而上訴人亦稱係由其兄
      所繳（見本院九十一年九月二十七日準備程序筆錄），再參以被上訴人提出之
      存摺觀之，自八十九年十二月五日後，僅有存款之記載，而無償還貸款之記錄
      ，顯與上開社員個人股金及借款總帳所載不符，自難認被上訴人於八十九年十
      二月五日以後仍有基於清償貸款之意思而繼續繳款之行為，亦不得據此認定被
      上訴人之貸款迄未清償，併此敘明。
四、綜上所述，被上訴人向上訴人所貸款項既已清償，並無彰化縣彰化市永生互助社
    第二十條規定不得退股之事由，其自得依該章程第十九條規定，以書面申請退股
    ，是上訴人既無理由而不同意被上訴人退股，被上訴人起訴請求上訴人同意其退
    股，並給付股金四十七萬四千九百元，及自起訴狀繕本送達翌日即九十一年四月
    十三日起至清償日止，按年息百分之五計算之法定遲延利息，即為有理由，應予
    准許。原審為被上訴人勝訴之判決，並就金錢給付之判決，准被上訴人供擔保後
    宣告假執行，並駁回被上訴人就意思表示部分所為假執行之聲請，核屬適法正當
    ，上訴意旨指摘原判決不當，為無理由，應予駁回其上訴。
五、據上論結，本件上訴為無理由，依民事訴訟法第四百三十六條之一第三項、第四
    百四十九條第一項、第四百六十三條、第三百八十五條第一項前段、第七十八條
    ，判決如主文。
中      華      民      國    九十二    年      三      月      十二    日
                            臺灣彰化地方法院民事第二庭
~B審判長法官  何志通
~B法      官  黃倩玲
~B法      官  羅秀緞
右為正本係照原本作成
不得上訴。
~B法院書記官  黃當易
中      華      民      國    九十二    年      三       月     十八     日


司法院資訊處製作；財團法人民間司法改革基金會備份。
